臺灣士林地方法院刑事判決　　　　　　　　　　　　　　九十年度訴字第三五號
　　公　訴　人　臺灣士林地方法院檢察署檢察官
　　被　　　告　己○○
　　　　　　　　庚○○
　　右二人共同
　　選任辯護人　張復興
右列被告因偽造文書等案件，經檢察官提起公訴（八十九年度偵字第九三六四號），
本院判決如左：
    主  文
己○○、庚○○共同連續行使偽造私文書，足以生損害於他人，己○○處有期徒刑玖
月，庚○○處有期徒刑柒月。
    事  實
一、己○○與庚○○二人為母女，於民國八十七年十二月十五日，在台北縣汐止市○○○路○段七十巷己○○開設之麵店內，以己○○之名義擔任會首召集互助會，
    並分別邀集林紋玉、謝良詮、甲○○及丁○○○等人入會，並虛列庚○○同學「
    乙○○」為會員，連同會首共計二十四會，約定每人每會為新台幣（下同）二萬
    元，採內標方式標會，每月二十五日晚上二十許在前揭麵店開標，會期至八十九
    年十月十五日止，由己○○或庚○○主持開標。詎該會於第三會八十八年一月十
    五日（含會首取得之第一會）起，己○○、庚○○竟共同意圖為自己不法之所有
    ，基於犯意之聯絡，連續於附表所示之時間，在前揭開標地點，利用會員互不相
    識及未親自前往標會之機會，冒用附表所示活會會員名義，以表內所示金額，並
    偽填利息及被冒標會員姓名之署名於標單上，並於開標時持前揭偽造標單參與競
    標行使而得標（標單均於開標完後丟棄），足生損害於被虛列或冒標之會員乙○○、丙○○、潘江卿，得標後再向各互助會當次活會員會員詐稱係虛列或被冒
    標會員得標，另向被冒標人詐稱係他人得標，使附表所列之活會會員及被冒標人
    陷於錯誤，仍如期交付會款，共詐得六十八萬八千元。嗣於八十九年七月十五日
    第二十一會應開標時，因無法收得全部會款而宣布停會，經戊○○○、謝良詮、
    甲○○及丁○○○等活會會員相互探詢後查悉活會人數超出所餘會收，始知受騙
    。
二、案經被害人戊○○○、謝良詮、甲○○、丁○○○訴由台北縣警察局汐止分局報
    請台灣士林地方法院檢察署檢察官偵查起訴。
    理  由
一、訊據被告己○○坦承於右揭時地召募互助會，並於八十九年七月十五日停會積欠
    會員戊○○○等人會款，惟否認有詐欺或偽造文書犯行，辯稱：伊標取會員會款
    ，確實事前都有經過丙○○、潘江卿、張阿泙等人同意，而乙○○本來同意要
    跟會，後來又反悔，但名字已經寫上了，所以就由伊承接下來；另被告庚○○亦
    否認有詐欺及偽造文書犯行，辯稱：本件互助會係伊母親己○○一人召集，伊並
    未參與，只有在伊母親忙碌時，應其要求代為收取會款，或幫忙看顧開標云云。
    經查：
  (一)被告等雖辯稱乙○○事先曾允諾跟會，後來卻稱無法跟會，惟證人乙○○於偵查
    及本院訊問時均明確供證被告二人事前從未邀其加入本件互助會，開庭前被告庚○○始告知以其名義跟會之事，且伊雖與被告庚○○有同學關係，但伊並無跟會
    之經濟需求，亦不可能遠至汐止來跟會（見偵查卷第八十三至八十四頁及本院九
    十年十月九日訊問筆錄），參諸證人乙○○與被告庚○○既有同學情誼，果真有
    允諾跟會之事，應無刻意否認必要，足徵被告等辯稱乙○○係事後反悔跟會云云
    確與事實不符，難以採信。
  (二)另被告辯稱事前均徵得丙○○、潘江卿同意借標，並無冒標會款，惟證人潘江
    卿卻供證被告早先曾向其要求借標，但遭其拒絕，伊最後一次前往投標時，被
    告己○○卻要求伊不要將標單投下，以免超出人數；另證人丙○○亦供證伊與張
    阿泙各參加一會，事先約定如其中一人標得會款時，應先將會款半數分予他方，
    因張阿泙先得標，伊有分得半會會款，伊早先曾同意被告借標，但因沒有標得，
    後來即未再借予被告投標，且所交會款亦按活、死會各半會繳交等語，均與被告
    所辯不符，且證人潘江卿確係同意借標，最後何以不知實情仍前往投標﹖可見
    被告所辯均係推諉卸責之詞，不足採信，堪認被告等係冒名標取會款無誤。
  (三)又被告庚○○雖推稱互助會係其母己○○一人召集，惟證人即互助會會員丁○○○、戊○○○、謝良詮、甲○○、張阿泙、潘江卿於警訊、偵查及本院訊問時
    均供證本件互助會係被告己○○或庚○○邀渠等參加，平日互助會款則分別由被
    告二人前往收取，開標時亦由被告二人分別主持，被告庚○○顯非單純幫忙，而
    參諸張阿泙與丙○○於八十九年四月十五日共同得標而各取得半數會款時，亦由
    被告庚○○書立會款明細字據予張阿泙，有卷附會款明細字據一張可憑，且虛列
    之會員乙○○係被告庚○○之同學，顯係被告庚○○起意虛列乙○○為會員，益
    證被告庚○○確係共同參與召集互助會，並虛列會員、冒標會款。
  (四)綜上，被告己○○、庚○○否認參與互助會或虛列會員、冒標詐取會款，均不足
    採，此外，復有互助會單一份在卷可稽，被告等犯嫌均堪認定，應依法論科。
三、按民間互助會，除有特別約定外，僅係會首與會員訂立之契約，會員與會員間並
    無法律關係存在，而已得標會員，依據其與會首間之契約，無論何人得標，均有
    按期繳交會款之義務，故會首冒名盜標，其詐欺所得之款，應僅限於未得標會員
    繳納之會款，被告等偽填競標利息於投標單上，並於未書明「標單」字樣之投標
    單上偽簽被冒標人之姓名，應屬刑法第二百二十條第一項之準文書（最高法院八
    十七年度臺上字第四八二號判決意旨參照）。被告等復持以行使競標，使不知情
    之活會會員陷於錯誤，而遵期繳交會錢，詐騙會款，核被告己○○、庚○○所為
    ，均係犯刑法第二百十六條、第二百二十條第一項、第二百十條之行使偽造準私
    文書罪及同法第三百三十九條第一項之詐欺取財罪。被告二人偽造署押為偽造準
    私文書之部分行為，不另論罪；偽造投標單後進而持以行使參與投標標取會款，
    其偽造之低度行為應為行使之高度行為所吸收，亦不另論罪。被告二人以同一次
    詐欺行為，同時向多數活會會員詐取會款，係以一行為觸犯數個相同之詐欺罪名
    ，為同種想像競合犯，依刑法第五十五條規定，均應從一重處斷。被告二人前後
    多次行使偽造準私文書及詐欺之犯行，時間緊密，手法相同，觸犯構成要件相同
    之罪名，係各基於概括犯意反覆為之，均為連續犯，應依刑法第五十六條之規定
    ，各論以一罪，並加重其刑。又被告等多次行使偽造準私文書以詐欺會款，所犯
    連續行使偽造準私文書與連續詐欺取財犯行間，有方法結果之牽連關係，應依刑
    法第五十五條之規定，從較重之連續行使偽造準私文書罪處斷。爰分別審酌被告
    二人均無前科紀錄，有臺灣高等法院被告全國前案紀錄表二紙在卷可按，素行尚
    稱良好、犯罪之動機、目的、手段、詐得之金額，及事後雖與丙○○、張阿泙達
    成和解，有和解書一份可按，但仍未與戊○○○等人達成協議等一切情狀，各量
    處如主文所示之刑。
四、另被告己○○、庚○○偽造之載有被冒標人署押之投標單，均未扣案，已遭其丟
    棄滅失，均經被告供明在卷（本院九十年八月二十八日訊問筆錄），衡情可信，
    爰不另為沒收偽造署押及投標單之諭知，併此說明。
據上論斷，應依刑事訴訟法第二百九十九條第一項前段，刑法第二十八條、第五十六
條、第二百十六條、第二百二十條第一項、第二百十條、第三百三十九條第一項、第
五十五條，罰金罰鍰提高標準條例第一條前段，判決如主文。
本案經檢察官譚德周到庭執行職務。
中      華      民      國      九十一      年      二    月    廿一    日
                                臺灣士林地方法院刑事第一庭
                                    法  官  詹  朝  傑
右正本證明與原本無異。
如不服本判決，應於判決送達後十日內，向本院提出上訴狀。
                                    書記官  陳  雅  加
中      華      民      國      九十一      年      三    月      一    日
刑法第二百十六條：
行使第二百十條至第二百十五條之文書者，依偽造、變造文書或登載不實事項或使登
載不實事項之規定處斷。
刑法第二百十條：
偽造、變造私文書，足以生損害於公眾或他人者，處五年以下有期徒刑。
刑法第二百二十條：
在紙上或物品上之文字、符號、圖畫、照像，依習慣或特約，足以為表示其用意之證
明者，關於本章及本章以外各罪，以文書論。
錄音、錄影或電磁紀錄，藉機器或電腦之處理所顯示之聲音、影像或符號，足以為表
示其用意之證明者，亦同。
稱電磁紀錄，指以電子、磁性或其他無法以人之知覺直接認識之方式所製成之紀錄，
而供電腦處理之用者。
刑法第三百三十九條：
意圖為自己或第三人不法之所有，以詐術使人將本人或第三人之物交付者，處五年以
下有期徒刑、拘役或科或併科一千元以下罰金。
以前項方法得財產上不法之利益或使第三人得之者亦同。
前二項之未遂犯罰之。
附表：
┌──┬────┬─────┬───┬───┬─────────────┐
│編號│冒標時間│被冒標之活│競標利│受詐欺│詐得金額＝（每會金額－競標│
│    │與會期  │會會員    │息    │人數  │利息）×活會人數          │
├──┼────┼─────┼───┼───┼─────────────┤
│一  │88.1.15 │乙○○（虛│新台幣│廿一人│（00000-0000）x21=336000元│
│    │        │列會員）  │4000元│      │＊會首：二會（含虛列一會）│
│    │        │          │      │      │＊死會人數：一人          │
├──┼────┼─────┼───┼───┼─────────────┤
│二  │88.5.15 │丙○○    │4000  │十七人│（00000-0000）x17=272000元│
│    │        │          │      │      │                          │
├──┼────┼─────┼───┼───┼─────────────┤
│三  │89.05.15│潘江卿  │4000  │五人  │（00000-0000）x5=80000元  │
├───────┴─────┴───┴───┴─────────────┤
│合計詐得金額：新台幣六十八萬八千元                                    │
└───────────────────────────────────┘
